最高法院民事判決　　　　　　　　　　　　　　　　八十八年度台上字第四五一號
　　上　訴　人　甲○○
　　　　　　　　丙○○
　　　　　　　　乙○○
　　被 上訴 人　丁○○
　　訴訟代理人　張福安律師
右當事人間因租佃爭議事件，上訴人對於中華民國八十六年十一月五日台灣高等法院
第二審更審判決（八十五年度上更(二)字第三七二號），提起上訴，本院判決如左：
    主  文
原判決廢棄，發回台灣高等法院。
    理  由
本件被上訴人主張：伊所有坐落台北縣新莊市○○段三八○號（即重測前同市○○段
頭前小段三一五－一號，以下稱三一五－一號）土地如原審更審前判決附圖(甲)（以下
稱上字判決附圖(甲)）Ｂ、Ｃ、Ｄ、Ｅ、Ｆ、Ｇ所示部分面積合計二四二平方公尺，同
所興化段三八四號（即重測前同市○○段頭前小段三一六號，以下稱三一六號）土地
全部面積六○○平方公尺，同市○○段頭前小段三○六－四號（以下稱三○六－四號
）土地如原審更審前判決附圖(乙)（以下稱上字判決附圖(乙)）Ａ所示部分七平方公尺，
同所三○六號（以下稱三○六號）土地如上字判決附圖(甲)Ａ所示部分七九○平方公尺
等土地（以下合稱系爭土地），出租與上訴人之先父李文章耕作，訂有耕地三七五租
約。民國六十八年一月一日起，由上訴人繼承李文章之權利，繼續承租系爭土地，亦
訂有耕地三七五租約在案。詎上訴人不自任耕作，在三一五－一號土地如上字判決附
圖(甲)Ｂ、Ｃ、Ｄ、Ｅ、Ｆ、Ｇ所示部分，建造有房屋及附連之圍牆等地上物（以下稱
系爭建築物），且將三○六、三○六－四號土地供他人傾倒廢料、廢土、垃圾，三一
六號土地，則供訴外人李文全使用。三一五－一號土地上違章建築即新莊市○○路八
二二號房屋，提供李葉愛卿經營新隆撞球場，八二○號房屋經營冰果店、檳榔攤，有
轉租、變更使用情事，依耕地三七五減租條例第十六條規定，原訂租約全部無效。又
上訴人迄今不為耕作，且非因不可抗力繼續一年以上，顯已放棄耕作權，上訴人積欠
地租亦達二年之總額，伊已依法終止兩造之租約。另依都市計劃，三一五－一、三一
六號土地編為工業區，三○六號土地編為住宅區，伊亦得終止租約等情，爰求為確認
兩造間就系爭土地之耕地租賃關係不存在，及命上訴人將系爭建築物拆除，將系爭土
地返還伊之判決（被上訴人超過上開部分之請求，分別經第一審及原審更審前判決被
上訴人敗訴，被上訴人未聲明不服）。
上訴人則以：系爭土地因海水倒灌，致不能耕種，三一五－一號土地於五十六年間，
因土地上建有房屋，而變更地目為建地，且經被上訴人所委任之管理人即被上訴人之
兄李俊賢同意以繳納地價稅代替租金，該部分已變更耕地租賃為基地租賃，即無所謂
需自任耕作之情事。三一六號土地已編定為工業區，被上訴人如欲終止租約，應先給
付伊補償費，否則不得收回等語，資為抗辯。
原審維持第一審所為上訴人敗訴部分之判決，駁回其上訴，無非以：被上訴人主張，
系爭土地為其所有，原出租予上訴人之被繼承人李文章耕作，訂有耕地三七五租約。
嗣李文章死亡，由上訴人繼承耕作，而自六十八年一月一日起改由兩造訂立租約等情
，為上訴人所自認，且有兩造不爭之土地登記簿謄本、台北縣私有耕地租約附卷可稽
，並經第一審及原審法院會同地政人員勘測屬實，有勘驗筆錄、土地複丈成果圖附卷
可按，自可採信。查三一五－一號土地上，均搭蓋違章建築即門牌號碼新莊市○○路
八一八、八二○、八二二號房屋，有第一審勘驗筆錄及照片足憑。其中三一五－一號
土地如上字判決附圖(甲)Ｂ、Ｃ所示部分，門牌八二二號房屋，由上訴人丙○○以其妻
李葉愛卿名義經營新隆撞球場；同附圖Ｄ、Ｅ所示部分，門牌八二○號房屋，由上訴
人乙○○經營冰果店及檳榔攤；同附圖Ｆ、Ｇ所示部分，門牌八一八號房屋，由上訴
人甲○○經營塑膠加工廠使用。其所建造之房屋，有為二層樓房加強磚造者，有頂樓
加蓋而成三層樓房者，有為平房建築者，上訴人就該土地顯係經營工商業使用，並非
供耕作使用。且上訴人乙○○為「大翔起重工程有限公司」之負責人，甲○○為「吉
曜塑膠工業有限公司」之負責人，亦有財政部台灣省北區國稅局新莊稽徵所函可考，
足見該二人均為從事工商業之負責人，即非係從事農業耕作之自任耕作者，被上訴人
主張上訴人非自任耕作，應非無據。上訴人雖抗辯，其加蓋房屋，已得被上訴人所委
任之管理人李俊賢同意云云，惟被上訴人否認曾委任他人管理系爭土地，上訴人又無
法舉證證明，自無可採。三一五－一號土地原地目為田，於五十六年間雖變更為建地
，上訴人之前手李文章亦於五十六年間即在該土地上建有房屋。惟李文章於六十七年
十一月二十六日亡故後，兩造即於六十八年一月一日再訂立耕地三七五租賃契約，並
於契約上載明「私有耕地出租人、承租人今依規定訂立租約，租金仍以耕地正產物稻
穀千分之三百七十五為標準計算」，且租約名稱為「私有耕地租約」，仍受耕地三七
五租約主管機關管理，李文章所建房屋亦僅十餘平方公尺，占系爭土地之面積不大，
足認兩造係就原有耕地成立租賃契約之意思而訂立系爭契約，應屬耕地租賃。不能因
上訴人繼承李文章之房屋後再予增建，及地目變更為建，而認系爭租賃已變更為基地
租賃，上訴人抗辯三一五－一號土地部分，屬基地租賃，亦非可採。上訴人又抗辯三
一五－一號土地，因海水倒灌，不能耕作。惟上訴人所指海水倒灌僅發生於七十八年
間，且僅三○六、三○六－四號土地而已，此有台北縣新莊市耕地租佃委員會耕地地
租減免證明書可證，上訴人並未證明其他耕地亦有海水倒灌情形。又耕地租佃中所稱
之「耕作」包括農耕及漁牧在內，上訴人不限於種植需水較多之稻穀、小麥，即使種
植耐旱之作物如甘蔗、蕃薯、茶、桑及蔬菜等一般農作物，甚至養魚、畜牧均屬耕地
租賃之範圍。故系爭耕地縱曾遭水淹，不利農耕，上訴人亦得與被上訴人商洽，變更
為其他農牧行為。詎上訴人就承租部分之三○六號、三○六－四號耕地，不事耕作，
任供人傾倒廢紙或供人傾倒廢土達一層樓之高度，足認上訴人於該土地有不自任耕作
之情形。上訴人既在三一五－一號土地建屋使用，並任人在承租之三○六號、三○六
－四號土地上傾倒廢土，而非供自己從事耕作之用，被上訴人主張上訴人不自任耕作
，應為可採。依耕地三七五減租條例第十六條第一項、第二項規定，及最高法院六十
六年台上字第七六一號、七十年台上字第四六三七號判例意旨，被上訴人主張兩造間
耕地租賃契約全部均為無效，並請求確認系爭土地之耕地租賃關係不存在，及將系爭
建築物拆除後，將系爭土地返還被上訴人，為有理由，應予准許等詞，為其判斷之基
礎。
按耕地租用，係指以自任耕作為目的，約定支付地租使用他人之農地者而言，土地法
第一百零六條第一項定有明文，所稱農地參照同條第二項之立法精神應包括漁地及牧
地在內。承租他人之非農、漁、牧地供耕作之用者，既非耕地租用，自無耕地三七五
減租條例規定之適用。本院六十二年台上字第一六四七號及六十三年台上字第一五二
九號判例應予變更（本院八十八年一月五日民事庭會議依法院組織法第五十七條規定
決議變更判例參照）。本件兩造於六十八年一月一日訂立系爭租約，租約訂立時系爭
土地其中三一五－一號土地地目為建，該地目於五十六年間即已由田地變更為建地，
既為原審確定之事實，乃原審認系爭租約全部屬耕地租賃，有耕地三七五減租條例之
適用，已有未合。次按，耕地承租人如將承租之土地，轉租他人，或借與他人使用，
或與人交換耕作，或自己建築房屋居住，或供其他非耕作之用，均不在耕地三七五減
租條例第十六條第一項所謂自任耕作之列，為構成同條第二項所定原租約無效之原因
。如承租人單純消極不予耕作，任令租地荒廢，則為是否構成同條例第十七條第一項
第四款規定，非因不可抗力繼續一年不為耕作時得終止租約之原因。本件原審未調查
審認上訴人就承租之三○六號、三○六－四號部分土地，究竟係不自任耕作，或非因
不可抗力繼續一年不為耕作，遽憑上開理由而為不利於上訴人之判決，亦嫌速斷。上
訴論旨，指摘原判決不當，聲明廢棄，非無理由。
據上論結，本件上訴為有理由，依民事訴訟法第四百七十七條第一項、第四百七十八
條第一項，判決如主文。
中      華      民      國    八十八    年      三      月      五      日
                              最高法院民事第二庭
                                  審判長法官  曾  桂  香
                                        法官  劉  延  村
                                        法官  徐  璧  湖
                                        法官  劉  福  聲
                                        法官  黃  秀  得
      右正本證明與原本無異
                                              書  記  官
中      華      民      國    八十八    年      三      月     十五     日
                                                                      Ｑ
